【裁判字號】    99,訴,3045
【裁判日期】    991201
【裁判案由】    毒品危害防制條例
【裁判全文】
臺灣臺中地方法院刑事判決              99年度訴字第3045號
公  訴  人  臺灣臺中地方法院檢察署檢察官
被      告  賴建元
上列被告因違反毒品危害防制條例案件，經檢察官提起公訴（99
年度毒偵字第2751號），本院依簡式審判程序判決如下：
    主    文
賴建元施用第二級毒品，累犯，處有期徒刑肆月；又施用第一級
毒品，累犯，處有期徒刑捌月。應執行有期徒刑拾月。
    犯罪事實
一、賴建元前於民國90年間，因施用毒品案件，經法院裁定送觀
    察、勒戒後，認無繼續施用毒品之傾向，於90年6 月29日觀
    察、勒戒執行完畢釋放出所；復於91年間，再因施用毒品案
    件，經法院裁定送觀察、勒戒後，認無繼續施用毒品之傾向
    ，於91年7 月23日觀察、勒戒執行完畢釋放出所。賴建元復
    於前揭觀察、勒戒執行完畢5 年內之同年間，再因施用毒品
    案件，經本院以92年度訴字第144 號判處有期徒刑1 年8 月
    確定，並與其另犯之搶奪案件經本院以92年度訴字第1542號
    所處有期徒刑1 年2 月，合併定應執行刑為有期徒刑2 年 8
    月確定，經入監執行後，於94年12月15日因縮短刑期假釋出
    監，並於95年7 月6 日假釋期滿未經撤銷，以已執行完畢論
    。詎其仍不知悔改，復基於分別施用第二級毒品及第一級毒
    品之犯意，而為如下行為：
  (一)於99年7 月1 日某時，在其當時位於臺中縣大里市○○路11
    5 號住處，以將甲基安非他命置於其所有之玻璃球內燒烤吸
    食煙霧之方式，施用第二級毒品甲基安非他命1 次；
  (二)於99年7 月3 日晚上7 、8 時許，在臺中市○區○○街58號
    「萬年旅社」305 號房內，以將海洛因置入其所有之針筒內
    注射之方式，施用第一級毒品海洛因1 次。
    嗣為警於99年7 月5 日凌晨1 時20分許，在前開「萬年旅社
    」305 號房內臨檢，經賴建元及陳東源同意搜索後，當場於
    房內查扣非賴建元所有之海洛因、甲基安非他命、注射針筒
    、吸食器、電子磅秤、夾鏈袋、行動電話及現金等物，經賴
    建元同意採尿送驗後，呈嗎啡及甲基安非他命陽性反應，始
    查知上情。
二、案經臺中市警察局第二分局報告臺灣臺中地方法院檢察署檢
    察官偵查起訴。
    理    由
一、被告賴建元於本院準備程序中，就上揭犯罪事實均為有罪之
    陳述，且所犯係死刑、無期徒刑、最輕本刑為3 年以上有期
    徒刑以外之罪，經本院合議庭依刑事訴訟法第273 條之1第1
    項之規定，裁定由受命法官1 人獨任進行簡式審判程序，先
    予敘明。
二、按「被告以外之人於審判外之言詞或書面陳述，除法律有規
    定者外，不得作為證據」，刑事訴訟法第159條第1項固定有
    明文，然「鑑定之經過及其結果，應命鑑定人以言詞或書面
    報告」，同法第206條第1項亦規定甚明。是鑑定人以「書面
    」為鑑定報告提出於法院，依刑事訴訟法第159條第1項立法
    理由及同法第206條第1項規定，即具有證據能力。又法院或
    檢察官得囑託醫院、學校或其他相當之機關、團體為鑑定，
    或審查他人之鑑定，並準用第 203條至第206條之1之規定，
    刑事訴訟法第208條第1項亦定有明文。依此，檢察官對於偵
    查中之案件，認為須實施鑑定者，固應就具體個案，選任鑑
    定人或囑託鑑定機關（團體）為之；但對於司法警察機關調
    查中之案件，或有量大或急迫之情形，為因應實務之現實需
    求，如檢察官針對該類案件之性質（例如：查扣之毒品必須
    檢驗其成份、對施用毒品之犯罪嫌疑人必須檢驗其體內有無
    毒品代謝反應、對於查扣之槍砲彈藥必須檢驗有無殺傷力、
    對違反野生動物保育法案件必須鑑定是否屬於保育類動物案
    件等)，認為當然有鑑定之必要者，經參考法務部92年5月20
    日法檢字第 092080203號函送之法務部「因應刑事訴訟法修
    正工作小組」研討之刑事訴訟法修正相關議題第21則之共識
    結論，以及臺灣高等法院於92年8月1日舉行之刑事訴訟法新
    製法律問題研討會第3則法律問題研討結果之多數說（載於
    司法院 92年8月印行「刑事訴訟法新製法律問題彙編」第15
    頁至第18頁），基於檢察一體原則，得由該管檢察長對於轄
    區內之案件，以事前概括選任鑑定人或囑託鑑定機關（團體
    ）之方式，俾便轄區內之司法警察官、司法警察對於調查中
    之此類案件，得即時送請事前已選任之鑑定人或囑託之鑑定
    機關（團體）實施鑑定，該鑑定人或鑑定機關（團體）亦應
    視同受承辦檢察官所選任或囑託而執行鑑定業務，其等出具
    之書面鑑定報告應屬刑事訴訟法第 206條所定之傳聞例外，
    當具有證據能力（法務部92年9月1日法檢字第0920035083號
    函可供參照）。從而，本件有關查獲之警察單位依先前轄區
    檢察署檢察長事前概括選任之鑑定機關，即中山醫學大學附
    設醫院就被告尿液實施鑑定，該鑑定機關所出具之「鑑定書
    」，即具有證據能力而得為本案之證據。
三、上揭犯罪事實，業據被告於警、偵訊及本院審理時均坦承不
    諱，且被告為警於99年7 月5 日所採集之尿液，經送中山醫
    學大學附設醫院檢驗，其結果呈現可待因、嗎啡及甲基安非
    他命陽性反應等情，有臺中市警察局第二分局採集尿液鑑定
    同意書、臺中市警察局第二分局偵查隊委託鑑驗尿液代號與
    真實姓名對照表、中山醫學大學附設醫院檢驗科藥物檢測中
    心99年7 月16日出具之實驗編號0000000 號尿液檢驗報告各
    1 紙在卷可稽（分見警卷第35頁、第36頁及偵卷第21頁），
    足認被告之自白與事實相符，是本件事證明確，被告之犯行
    堪予認定，應依法論科。
四、按依毒品危害防制條例第20條、第23條之立法意旨，僅限於
    初犯或5 年後再犯之情形，始應先經觀察、勒戒或強制戒治
    程序，倘被告於初犯後5 年內已再犯，經依法追訴處罰，縱
    其第3 次（或第3 次以上）再度施用毒品之時間，在初犯經
    觀察、勒戒或強制戒治執行完畢釋放五年以後，已不合於 5
    年後再犯之規定，且因已於5 年內再犯，顯見其再犯率甚高
    ，原實施觀察、勒戒或強制戒治，已無法收其實效，即應依
    同法第10條處罰。查本件被告前於90年間，因施用毒品案件
    ，經法院裁定送觀察、勒戒後，認無繼續施用毒品之傾向，
    於90年6 月29日觀察、勒戒執行完畢釋放。惟其旋於前次觀
    察勒戒執行完畢釋放後5 年內之91年間，再因毒品案件分別
    經本院以裁定送觀察、勒戒及強制戒治，其刑責部分經本院
    以92年度訴字第144 號判處有期徒刑1 年8 月確定等情有臺
    灣高等法院被告前案紀錄表在卷可稽，顯見被告並非於初次
    觀察、勒戒執行完畢後5 年內，均無任何施用毒品之犯行，
    且其既已於觀察勒戒執行完畢5 年內再犯施用毒品之罪，已
    符合毒品危害防制條例第23條第2 項所定之追訴要件，揆諸
    前開毒品危害防制條例條文及說明，被告所為本案2 件施用
    毒品之犯行，即無「5 年後再犯」規定之適用，自毋須再重
    新施予觀察、勒戒或強制戒治之處遇程序，而應直接訴追處
    罰。
五、查海洛因係毒品危害防制條例第2 第2 項第1 款所定之第一
    級毒品；甲基安非他命則為同條項第2 款所定之第二級毒品
    ，均不得非法持有、施用。核被告就犯罪事實欄一(一)所為，
    係犯毒品危害防制條例第10條第2 項之施用第二級毒品罪；
    如犯罪事實欄一(二)所為，係犯同條例第10條第1 項之施用第
    一級毒品罪。其各該持有第一、二級毒品後進而施用，其持
    有之低度行為，均應為施用之高度行為所吸收，不另論罪。
    被告所犯上開二罪，其犯意各別，行為互殊，應予分論併罰
    。又被告有犯罪事實欄一所載之論罪科刑及執行情形，有臺
    灣高等法院被告前案紀錄表在卷可稽，其於刑之執行完畢後
    5 年內故意再犯本案有期徒刑以上之2 罪，均為累犯，皆應
    依刑法第47條第1 項規定，加重其刑。爰審酌被告曾因施用
    毒品經送觀察、勒戒，仍未知警惕，再犯本案2 罪，足見其
    雖經觀察、勒戒等治療程序，仍未徹底戒除惡習遠離毒害，
    顯未能善體國家設置觀察、勒戒機構，以協助毒品施用者戒
    除毒害之良法美意，惟念及施用毒品本質上係戕害自身健康
    之行為，尚未嚴重破壞社會秩序或侵害他人權益，暨其犯罪
    之動機、目的、所生危害，及現行法規已刪除連續犯規定，
    被告各次犯罪應分別審酌犯罪情節量處等一切情狀，雖公訴
    人就施用第一級毒品及第二級毒品各求處有期徒刑11月及7
    月以上，然本院審酌上情後，認尚屬過重，爰分別量處如主
    文所示之刑，並定其應執行之刑。又被告於前揭時、地分別
    施用海洛因、甲基安非他命時所使用之注射針筒及玻璃球吸
    食器各1 支，雖均係被告所有，然該注射針筒及玻璃球吸食
    器均已丟棄，此據被告於本院供述明確，且乏證據足資證明
    該注射針筒及玻璃球吸食器尚未滅失，復非屬違禁物，為免
    執行困難，本院認尚無沒收之必要，併此敘明。
六、末按，被告之「供出毒品來源」，與調查或偵查犯罪之公務
    員對之發動調查或偵查並進而破獲之間，論理上須具有先後
    且相當的因果關係，非謂被告一有「自白」、「指認」毒品
    來源之人，而破獲在後，即得依上開規定予以減刑。若被告
    供出毒品來源者之前，調查或偵查犯罪之公務員已有確切之
    證據，足以合理之懷疑被告所供販賣毒品來源之人，則嗣後
    之破獲與被告之「供出毒品來源」間，即欠缺先後且相當的
    因果關係，自不得適用上開規定予以減刑（參照最高法院97
    年度臺上字第1475號判決）。又毒品危害防制條例第17條所
    謂「供出毒品來源，因而破獲者」，係指具體提供毒品來源
    之資訊，使調查或偵查犯罪之公務員知悉而對之發動調查或
    偵查，並據以破獲者而言（參照最高法院98年度台上字第17
    65五號判決意旨）。是以，本件被告雖於警詢時供出其毒品
    來源係另案被告陳東源，惟被告於本院準備程序時業已陳稱
    ：因偵查機關有伊及另案被告陳東源之通聯譯文，故認為伊
    與另案被告陳東源係屬共犯，伊因而被訴與另案被告陳東源
    係共同販賣毒品等語（詳見本院99年11月15日準備程序筆錄
    ），從而，依照被告前開所述，足認本案於被告供出另案被
    告陳東源前，調查或偵查犯罪之公務員已藉由監聽程序鎖定
    被告與另案被告陳東源間有毒品之往來，依上開說明，尚難
    認係因被告供出毒品來源因而查獲其他共犯或正犯，自無從
    依毒品危害防制條例第17條第1 項減輕其刑，附此敘明。
據上論斷，應依刑事訴訟法第273 條之1 第1 項、第299 條第 1
項前段，毒品危害防制條例第10條第1 項、第2 項，刑法第11條
前段、第47條第1 項、第51條第5 款，判決如主文。
本案經檢察官吳孟潔到庭執行職務
中    華    民    國    99    年    12    月    1     日
                  刑事第十二庭  法  官  簡婉倫
以上正本證明與原本無異。
如不服本判決應於收受判決後10日內向本院提出上訴書狀，並應
敘述具體理由；其未敘述上訴理由者，應於上訴期間屆滿後20日
內向本院補提理由書（均須按他造當事人之人數附繕本）「切勿
逕送上級法院」。
                                書記官  許千士
中    華    民    國    99    年    12    月    1     日
附錄本案論罪科刑法條
毒品危害防制條例第10條
施用第一級毒品者，處 6 月以上 5 年以下有期徒刑。
施用第二級毒品者，處 3 年以下有期徒刑。

司法院資訊處製作；財團法人民間司法改革基金會備份。
